---
title: "11. praktikum"
knit: (function(input_file, encoding) {
    out_dir <- 'docs';
    rmarkdown::render(input_file,
      encoding=encoding,
      output_file=file.path(dirname(input_file), out_dir, '11-lineaarsed1.html'))})
date: 30.03.2026
output: 
  html_document:
    theme: flatly
    highlight: tango
    self_contained: true
---

```{r setup, include=FALSE}
knitr::opts_chunk$set(echo = TRUE)
```

# Lineaarse regressiooni mudelid 1 {.tabset .tabset-pills}

## Tänases praktikumis

- Lineaarne regressioon
    + arvulise seletava tunnusega
    + kategoriaalse seletava tunnusega
- ANOVA
- Post-hoc test (Tukey HSD)

Kasutame andmestikke: 

- sõnapikkused & reaktsiooniajad `ldt.csv`
- kõnetempo `teke2` (loeme otse dataDOI repositooriumist, ei pea faili alla laadima)
- välteandmestik (loeme otse dataDOI repositooriumist)


## Seletav tunnus arvuline

- Lineaarne regressioon seletab ühe arvulise tunnuse muutumist sõltuvalt teis(t)e tunnus(t)e muutumisest. 
- Kahe arvulise tunnuse puhul on see sama mis korrelatsioon, aga kui korrelatsiooni puhul me ei ütle, kumb tunnus teise muutuse põhjustab, siis lineaarses mudelis on **sõltuv tunnus y** ja **seletav tunnus x**. 
- Sõltuv tunnus **peab** olema arvuline tunnus.
- Seletav tunnus võib olla arvuline või ka nominaalne kategoriaalne tunnus (faktor)

### Mudeli eeldused

Nagu t-testigi puhul, on lineaarse regressiooni eelduseks mõõtmiste sõltumatus ja normaaljaotus, aga nüüd peaks testima pigem *mudeli jääkide* jaotust, mitte iga üksiku tunnuse oma. Niisiis, lineaarse regressioonimudeli eeldused on:

- mõõtmised on üksteisest sõltumatud
- mudeli jäägid on normaaljaotusega
- mudeli jääkide dispersioon on homoskedastiline
- mudeli jääkides ei ole autokorrelatsiooni
<br><br>
- ja lisaks, et seos on lineaarne


### Näide 1: Kas lühemaid sõnu tuntakse kiiremini ära?

Kasutame üle-eelmisest korrast tuttavat Levshina õpiku andmestikku `ldt`. Eelmisel korral testiseme kahe arvulise tunnuse vahelist seost ning leidsime, et *sõnade äratundmise keskmise reaktsiooniaja* ja *sõna pikkuse* vahel oli positiivne korrelatsioon. Proovime sama lineaarse regressioonimudeliga testida.

```{r, fig.align = 'center'}
ldt <- read.csv("data/ldt.csv")
plot(Mean_RT~Length, data=ldt, xlab="Sõna pikkus (tähemärkides)", ylab="Keskmine reaktsiooniaeg (ms)")
m <- lm(Mean_RT~Length, data=ldt, subset=Mean_RT < 1200)
abline(m, col="red")
```

### Kas mudeli eeldused on täidetud?

- Iga rida andmestikus käib ühe katses esinenud sõna kohta, mida testis esineb ühe korra. Katses osales rohkem kui üks katseisik, kes igale sõnale vastas, kuid andmestikus on iga sõna kohta rühma keskmised reaktsiooniajad.
- Kas tunnused on normaaljaotusega? Testime!
    + sõna pikkus on
    + reaktsiooniaeg on, kui logaritmida
    + reaktsiooniaeg on normaaljaotusega ka siis, kui välja jätta 3 eriti suurt väärtust :)

### Sõltuv ja seletav tunnus

Kui korrelatsiooni puhul testisime me seda, kas kahe arvulise tunnuse vahel on *seos*, siis nüüd otsime __põhjuslikku__ seost. Kahe arvulise tunnuse puhul võib see olla vaid sõnastuslik küsimus, aga siiski tasuks läbi mõelda, kumb tunnus võiks põhjustada teise muutumist: 

- Kas see, kui kiiresti sõna ära tuntakse võib mõjutada seda, mitu tähemärki sõnas on?
- Kas sõna pikkus võib mõjutada seda, kui kiiresti see ära tuntakse?

Lineaarse mudeli saab käsuga `lm()`, mida kasutasime juba regressioonijoone joonistamiseks.

```{r}
ldt2 <- ldt[ldt$Mean_RT < 1200,]
m <- lm(Mean_RT~Length, data=ldt2)
```

Mudelist ülevaate saamiseks kasutame käsku `summary()`
```{r, echo=T, eval=F}
summary(m)
```

### Kas mudeli jäägid on normaaljaotusega?

Mudeli jäägid (*residuals*) on see osa uuritava tunnuse väärtustest, mis jääb mudelis kirjeldavate tunnuste kaudu seletamata. See on siis iga mõõtmispunkti kaugus regressioonijoonest. 

```{r}
plot(Mean_RT~Length, data=ldt2);abline(lm(m), col = "red")
for (i in 1:nrow(ldt2)) {
  lines(rep(ldt2$Length[i], 
            length(ldt2$Mean_RT[i]:m$fitted[i])),
        ldt2$Mean_RT[i]:m$fitted[i],
        lty = "dashed")
}
```


Mudeli väljund R-is on objektitüübi poolest *list* (vt `mode(m)` ja `str(m)`). Mudeli jäägid on vektorina selle listi elemendis ..$residuals ja selle vektori iga väärtus vastab ühele andmestiku mõõtmispunktile.

Lineaarse mudeli eeldus on, et mudeli jäägid on normaaljaotusega. Testime:

```{r}
hist(residuals(m))
shapiro.test(residuals(m))
```


## Kuidas mudelit lugeda?

```{r, echo=T}
summary(m)
```

1. Kas mudel on oluline? Mudeli väljundi viimane rida annab mudeli üldise p-väärtuse, mis on 2.289e-10 ehk 2.289 * 10^-10^ ehk `r format(2.289e-10, scientific = F)`. (Komakohtadega arvuks teisendamiseks vt `format(..., scientific = F)`.) Niisiis mudel on oluline tasemel p<0.001***. See tähendab, et tõenäosus juhuslikult selline tulemus saada on väga väike ja võime hüljata 0-hüpoteesi.
2. Kui hea mudel on? Eelviimane rida, R^2^ (R-squared) näitab **protsentuaalselt, kui palju uuritava tunnuse varieerumisest** mudel kirjeldab. Antud juhul `r summary(m)$r.squared` ehk võib öelda, et sõna pikkus kirjeldab `r round(summary(m)$r.squared*100)`% reaktsiooniaja varieerumisest.
3. *Estimate* ehk mudeli prognoos näitab, kui palju kirjeldava tunnuse muutudes uuritav tunnus muutub. 
    + Esimene rida **(Intercept)** ehk **vabaliige** ütleb, mis on *uuritava tunnuse väärtus* siis, *kui seletava tunnuse väärtus on 0*.
    + Teine rida **(slope)** ehk **kalle** ütleb, kui palju *uuritav tunnus muutub* siis, *kui seletava tunnuse väärtus muutub ühe ühiku võrra*.

Vaatame joonist uuesti natuke lähemalt:

```{r, fig.align = 'center', echo=F}
plot(Mean_RT~Length, data=ldt2, xlab="Sõna pikkus", ylab="Keskmine reaktsioonikiirus", xlim=c(0, 5), ylim=c(530,750), axes=F, pch=16)
abline(m, col="red")
abline(v=c(0:5), lty=2)
abline(h=round(m$coefficients[1]+(m$coefficients[2]*0:5)), lty=2)
axis(side=1, at=c(0:5))
axis(side=2, at=round(m$coefficients[1]+(m$coefficients[2]*0:5)), las=2)
box()
points(y = c(m$coefficients[1], sum(m$coefficients)), x = c(0,1), cex = 2)
```

__Vabaliige__ on y telje väärtus, kui x on 0, siin siis 547 ms. __Kalle__ on y väärtuse muutus, kui x muutub 1 ühiku võrra. Kui sõna pikeneb ühe tähemärgi võrra, kasvab reaktsiooniaeg 30 millisekundi võrra. See, et tegelikult andmed x-teljel 0 ja 1 punkte ei läbi (ei saagi läbida, sest ühegi sõna pikkus ei saa olla 0), ei oma tähtsust. Kuna tegemist on *lineaarse* regressiooniga, siis me võime vabaliikme ja kalde väärtuste põhjal tuletada ükskõik millise punkti väärtused.

- Kuna suhe on lineaarne, siis eeldame, et kirjeldava tunnuse kasvades näiteks 5 ühiku võrra kasvab sõltuv tunnus samuti 5*regressioonikorda võrra.
- Mudeli võib kirja panna y = A + Bx
- Reaktsiooniaeg = 547 + 30 * sõna pikkus


## Harjutus

### Harjutus e Näide 2: Kas kõnetempo sõltub vanusest?

Kasutame teismeliste kõnetempo andmestikku ja vaatame, kas kõnetempo sõltub vanusest. Andmestik on pärit artiklist Lippus, Pärtel, Maarja-Liisa Pilvik, Kaidi Lõo & Liina Lindström. 2024. Kõnetempo ja -soravuse varieerumine eesti keeles. Eesti Rakenduslingvistika Ühingu aastaraamat = Estonian Papers in Applied Linguistics 20. 149–163. https://doi.org/10.5128/ERYa20.09.


1) Loeme DataDOI repositooriumist TeKE korpusel põhineva teismeliste kõnelejate spontaanse kõne andmestiku.

```{r, echo=T}
load(url("https://datadoi.ee/bitstream/handle/33/592/teke_globaalne_konetempo.Rda?sequence=21&isAllowed=y"))
```

Kuigi artikkel, kus seda andmestikku on kasutatud, uurib kõnetempo varieerumist, ei ole tabelis see valmis kujul olemas vaid tuleb arvutada. Kõnetempona mõõdetakse, mitu silpi lausub kõneleja ühe sekundi jooksul. Andmestikus on tulp kõneleja silpide arvuga ja teine tulp tema kõnevoorude kogukestusega. Arvutame kõnetempo, jagades silpide arvu kõnevoorude kestusega:

```{r, echo=T}
teke2$konetempo <- teke2$silpide_arv/teke2$kestus
```

2) Kontrollime mudeli eeldusi:

- Sõltumatute tunnuste eeldus: iga vestluse iga kõneleja kohta on andmestikus küll üks rida, aga on suurem osa kõnelejaid osalesid rohkem kui ühes vestluses. Õigem oleks kasutada segamudelit.
- Mis jaotusega on kõnetempo ja vanus? Kontrollime qqnorm ja Shapiro testiga.

3) Mis võiks olla uuritav tunnus, mis kirjeldav? Sõnastame hüpoteesid. 

4) Teeme lineaarse mudeli.

```{r, echo=F}
mudel <- lm(konetempo~vanus, data=teke2)
```

5) Kas mudeli jäägid on normaaljaotusega?

6) Vaatame mudeli väljundit.

- Kas võime 0-hüpoteesi ümber lükata? Kas mudel on oluline?
- Kui palju lehekülgede arvu varieeruvusest väitekirja kaitsmise aasta seletab? 
- Kuidas tõlgendada mudeli prognoositavaid väärtusi?

7) Teeme joonise ka

```{r, echo=F, eval=F}
plot(konetempo~vanus, data=teke2, main="Kõnetempo teismelistel")
abline(mudel)
```

***

Vaatame veel korraks mudeli koefitsiente. 

```{r, echo=F}
mudel$coefficients
```


Mis on mudeli vabaliige (Intercept) väärtus? Mudel arvestab seda lõikumisena 0-punktis ehk et see väärtus oleks uuritaval tunnusel siis, kui seletava tunnuse *vanus* oleks 0. Tegelikult meil algavad vaatlused alles väärtusest 10. Kui eeldada lineaarset suhet, siis mudeli järgi oli vanuses 0 doktoritööde maht `r round(mudel$coefficients["(Intercept)"])` silpi/sek. Eeldades lineaarset kasvu, hindaks see mudel, et kasvades iga eluaastaga `r round(mudel$coefficients["vanus"],3)` silpi/sek võrra, jõudis tööde maht 10. eluaastaks `r round(mudel$coefficients["(Intercept)"] + 10*mudel$coefficients["vanus"])` silp/sek ja 18. eluaastaks `r round(mudel$coefficients["(Intercept)"] + 18*mudel$coefficients["vanus"])` silp/sek.

Eeldades, et seos on lineaarne, saame me selle kehtimist laiendada näiteks inimese elueale 0-90 eluaastani

```{r}
plot(konetempo~vanus, data=teke2, main="Kõnetempo muutumine sõltuvalt vanusest", xlim=c(0, 90), ylim=c(3,18))
abline(mudel)
```

Tegelikult ei peaks muidugi vaatama mudelit tegelike andmete muutumispiirkonnast väljaspool. Mõningatel juhtudel on kasulik teisendada andmeid nii, et 0 oleks näiteks esimene vaadeldav aasta, kust meil on mõõtmisi (st siin 10-aastased), sellisel juhul on vabaliige ja kirjeldavate tunnuste efektid paremini interpreteeritavad. Siin andmestikus väga suurt nihet sellega pole, aga kui me näiteks vanuse asemel hindaks sünniaastat ja need algaksid umbes 2000. aastast, siis lineaarne kasv `r round(mudel$coefficients["vanus"],3)` silpi/sek võrra aastas eeldaks, et 0 aastal oli kõnetempo `r round(mudel$coefficients["(Intercept)"] + -2000*mudel$coefficients["vanus"])` silpi sekundis, mis ei meigi mingit senssi.

## Seletav tunnus nominaalne

- Lineaarse regressiooni mudeli seletavaks tunnuseks võib olla ka nominaalne tunnus ehk faktor. 
- Faktori puhul määratakse esimene tase baastasemeks.
- Teiste tasemete väärtust hinnatakse baastaseme suhtes. 
- **Baastase** on mudeli *vabaliige* ehk *intercept* ning iga teise taseme kohta arvutatakse erinevus baastasemest. 
- Erinevus arvulise kirjeldava tunnusega mudelist on see, et kui arvulise tunnuse puhul on üks *kalde kordaja* (*slope*), siis **nominaalsel tunnusel on iga baastasemest erineva taseme kohta eraldi kordaja**. Arvulise tunnuse puhul saab kalde kordaja tunnuse väärtusega läbi korrutades välja arvutada kalde väärtuse igas skaalalpunktis. Nominaalse tunnuse puhul rakendatakse vastava taseme kalde kordajat binaarselt TRUE/FALSE väärtustega.


## Välteandmestik


Kasutame andmestikku, mis on kogutud *eesti keele spontaanse kõne foneetilisest korpusest*, kasutatud artiklis Lippus, P., Asu, E. L., Teras, P., & Tuisk, T. (2013). Quantity-related variation of duration, pitch and vowel quality in spontaneous Estonian. Journal of Phonetics, 41(1), 17–28. https://doi.org/10.1016/j.wocn.2012.09.005

Selles töös uuriti eesti keele välte akustilisi tunnuseid. Eesti keeles on 3 väldet (nt *sada* : *saada* : *saada*). Töös uuriti häälikute kestus, põhitooni liikumist ja vokaalikvaliteeti sõltuvalt vältes ja sõna lauserõhust.

Andmestik on saadaval DataDOI repositooriumis: http://dx.doi.org/10.15155/repo-16
Loeme sisse otse veebilingilt.
```{r}
dat <- read.delim("http://datadoi.ut.ee/bitstream/handle/33/51/Lippus_etal_JPhon2013_dataset.txt?sequence=4&isAllowed=y")
```

Andmestikus on info 1714 kahesilbilise sõna kohta. Tegemist on korpusuuringuga, mis tüüpiliselt rikub tavalise lineaarse mudeli mõõtmiste sõltumatuse nõuet: meil on ühelt kõnelejalt korjatud kokku kõik uurimiskriteeriumitele vastavad sõnad ja ühelt kõnelejalt on andmestikus rohkem kui üks rida; samuti võivad andmestikus esineda korduvad sõnad.

```{r}
# ühelt kõnelejalt on vähemalt 23 ja kuni 203 sõna
quantile(table(dat$SP))
# ainult 179 sõna esineb ühe korra, mõned sõnad esinevad 50-100 korda
table(table(dat$Word))
```

Et andmed oleksid tavalise lineaarse mudeliga analüüsitavad ja ei rikuks sõltumatute mõõtmiste nõuet, keskmistame andmed iga kõneleja iga uuritava tunnuse kohta:

```{r, message=F, warning=F}
# Kodeerime numbrina sisestatud välte ümber faktoriteks:
dat$Quantity <- factor(dat$Quantity); levels(dat$Quantity) <- paste0("Q", levels(dat$Quantity))

library(tidyverse)
# keskmistatud andmestik
dat2 <- dat %>% 
    dplyr::filter(Struct == "cvcv") %>% 
    group_by(SP, Gender, Quantity, Intonation) %>% 
    summarise(C1 = mean(C1, na.rm=T), V1 = mean(V1), C2 = mean(C3), V2 = mean(V2), 
              TP.time = mean(TP.time, na.rm=T), S1.f0.end = mean(S1.f0.end, na.rm=T),
              S1.f0.range = mean(S1.f0.range, na.rm=T), S2.f0.range = mean(S2.f0.range, na.rm=T),
              Euk1 =mean(Euk1), Euk2 = mean(Euk2))
```


## Kahe tasemega faktor

### Näide 3: Vokaali kestus ja lauserõhk

Näitena kahe tasemega nominaalsest seletavast faktorist võiksime uurida, kas sõna esinemine lauses rõhulises positsioonis mõjutab sõna rõhulise vokaali kestust? Rõhulise vokaali kestus on tulbas "V1", see on mõõdetud millisekundites, ja lauserõhulisus on tulbas Intonation, tasemed "deaccented" on rõhutu ja "H*L" aktsentueeritud (kõrge rõhulise silbi põhitoonile järgneb põhitooni langus).

```{r}
boxplot(V1 ~ Intonation, data = dat2)
```

Kas mudeli eeldused on täidetud?

- Mõõtmiste sõltumatusega oleme juba tegelenud.
- Vokaali kestus ei ole normaaljaotusega ja on paremale kaldu, seega võiks logaritmida. Kuna mõõtmisi oli rohkem kui 30, siis võiks ka normaaljaotuse eeldust ignoreerida, aga kui logaritmimine aitab normaalajotust saavutada, siis võiks seda ikkagi teha.

Sõltuva ja sõltmatu tunnuse määramisel ei ole siin ilmselt vaja pikalt mõelda, sest juba tehniliselt kui me tahame kasutada lineaarset mudelit, siis uuritav tunnus peab olema arvuline. Kui eeldaksime, et lauserõhulisus sõltub kestuses, võiks seda testida logistilise regressioonimudeliga, millest tuleb juttu umbes üle-ülejärgmises praktikumis :)

Milline tase valida baastasemeks? Kahetasemelise faktori puhul ei ole mudeli väljundi tõlgenduse seisukohast väga suurt vahet, mis on baastase, aga sellest sõltub, mis on vabaliige ehk *intercept*. Vaikimisi on baastase faktori esimene tase ja kui me pole nominaalse tunnuse tasemete järjekorda faktorina eksplitsiitselt määranud, siis enamasti on see lihtsalt tähestikulises järjekorras.


```{r}
inton.lm <- lm(log(V1)~Intonation, data=dat2)
summary(inton.lm)
```

Muus osas on nominaalse faktoriga mudeli väljund sama nagu arvuilse sõltumatu tunnuse puhul: 

- mudeli üldist olulisust näitab p-väärtus viimasel real, mis ütleb, kui tõenäone on sellist tulemust saada juhuslikult. p = 0.02596 < *ɑ*, seega võib mudelit oluliseks pidada.
- mudeli üldist headust nätab R-ruut eelviimasel real, mis ütleb, mitu protsenti uuritava tunnuse varieerumisest mudel kirjeldab. Seos on võrdlemisi nõrk, R-ruut on 0.0435 ehk lauserõhk kirjeldab ainult 4.35% vokaali kestuse varieerumisest. Seega 95,65% ulatuses sõltub see millestki muust.

__AGA__ nüüd on vabaliikmeks ehk mõtteliseks 0-punktiks faktori baastase. St esimene rida *(Intercept)* ütleb, mis on vokaali kestus juhul, kui lauserõhk on baastasemel ehk "deaccented" ning teine rida ehk *slope* ütleb seda, kui palju see muutub siis, kui faktori tase on "H*L".

## Kuidas tulemust tõlgendada?

```{r}
summary(inton.lm)
```

Mudel annab prognoositud väärtused: lauserõhutute vokaalide kestus on 4.42273 ühikut ja rõhuliste oma on 0.18561 võrra suurem. Ühikud on üldiselt samad mudeli sisendiks olnud ühikud, ehk *hääliku kestus*, __AGA__ siin peab meeles pidama, et kui normaliseerimise eesmärgil sai uuritav tunnus logaritmitud, siis mudeli prognoositud väärtustest algse ühiku kätte saamiseks peame tegema logaritmimise pöördtehte ehk astendama:

```{r}
# lauserõhutute vokaalide kestus on vabaliikme väärtus
exp(inton.lm$coefficients[1])
# aktsentueeritud häälikute kestuse saamiseks tuleb koefitsiendid kokku liita
exp(inton.lm$coefficients[1]+inton.lm$coefficients[2])
```

Teeme selguse mõttes sama mudeli ka ilma logaritmimata uuritava tunnusega, see küll eirab mudeli normaaljaotuse eeldust, aga on oluliselt lihtsam tõlgendada:
```{r}
inton.lm2 <- lm(V1~Intonation, data=dat2)
summary(inton.lm2)
```

Nüüd võime koefitsientide põhjal öelda, et deaktsentueeritud vokaalid on `r round(inton.lm2$coefficients[1])` millisekundit ja aktsentueeritud on `r abs(round(inton.lm2$coefficients[2]))` millisekundit rohkem ehk `r round(inton.lm2$coefficients[1] + inton.lm2$coefficients[2])` ms. Ja saame mudeli prognoositud väärtusi otse võrrelda aritmeetiliste keskmiste väärtustega:
```{r}
tapply(dat2$V1, dat2$Intonation, mean)
```


## Mitme tasemega faktor
### Näide 4: Vokaali kestus ja välde

Proovime nüüd  testida seletavat tunnust, millel oleks rohkem kui kaks taset. Näiteks sobib selleks eesti keele välde, millel on kolm taset.

```{r}
boxplot(V1 ~ Quantity, data = dat2)
``` 


```{r}
valde.lm <- lm(log(V1)~Quantity, data=dat2)
summary(valde.lm)
```

Mudeli väljund ütleb meile et:

- mudel on erinev juhuslikust, oluline, p<0.001
- seos on üsna tugev, palju tugevam, kui lauserõhu puhul: mudel kirjeldab 67% vokaali kestuse varieerumisest.
- Mudeli prognoosi osa, koefitsientide tabel toob välja kirjeldava tunnuse võrdlused baastaseme ja teiste tasemete vahel. Siin võiks vaadata nii esimest tulpa *Estimate* ehk mudeli hinnang väärtuse suurusele ja viimast tulpa p-väärtus ehk hinnang taseme hinnangu olulisusele.
  + Esimesel real on *intercept* ehk baastase, siin mudelis esimene välde (Q1), mille väärtus on `r round(valde.lm$coefficients[1],2)` logartimitud millisekundit ehk `r round(exp(valde.lm$coefficients[1]),2)` millisekundit. Siin real p <0.001*** ei ole eriti tähenduslik (tähendab, et on nullist erinev);
  + Teisel real on teise välte (Q2) erinevus esimese välte (Q1) kestusest ehk `r round(valde.lm$coefficients[1],2)`. Kui see oleks algsetes ühikutes, siis võiksime öelda, et see teise välte vokaal on nii mitu millisekundit pikem, aga kuna me logaritmisime väärtused enne modelleerimist, siis peame kõigepealt prognoositud tulemuse kokku arvutama ja siis astendama (käsuga `exp()`): teise välte logaritmitud kestus oli `r round(valde.lm$coefficients[1],2)` + `r round(valde.lm$coefficients[2],2)` = `r round(valde.lm$coefficients[1],2)+ round(valde.lm$coefficients[2],2)` ehk `r round(exp(valde.lm$coefficients[1]+ valde.lm$coefficients[2]),2)` millisekundit. Ja see erinevus esimese ja teise välte vahel on oluliselt erinev p<0.001.
  + Kolmandal real on kolmanda välte (Q3) kestuse erinevus jällegi esimesest vältes, mis on `r round(valde.lm$coefficients[1],2)` + `r round(valde.lm$coefficients[3],2)` = `r round(valde.lm$coefficients[1],2)+ round(valde.lm$coefficients[3],2)` ehk `r round(exp(valde.lm$coefficients[1]+ valde.lm$coefficients[3]),2)` millisekundit. See erinevus on ka oluliselt erinev juhuslikust tasemel p <0.001.
  + Mudel otseselt mittebaastasemete erinevust ei võrdle, sest kõigi tasemete hinnatavad väärtused on esitatud ja selle kaudu on teada, kas tasemete hulgas leidub mõni, mis on teistest erinev, mille põhjal otsustada, kas faktoril üldiselt on mõju või ei ole.


## ANOVA 

**ANalysis Of VAriance ehk dispersioonanalüüs**

ANOVA võrdleb rühmade hajuvust valimi üldise hajuvusega. R-is on ANOVA seotud lineaarse mudeliga, selle saab, kui lineaarne mudel anda käsu `anova()` sisendiks. Mõnes mõttes see on lihtsalt alternatiivne viis seost kirjeldada, selle kaudu saab anda ühe üldhinnangu kategoriaalse faktori olulisusele, samas kui lineaarne mudel annab iga taseme võrdluse baastasemega.

- Võimaldab hinnata faktori üldist mõju uuritavale tunnusele
- Kui faktoril on kaks taset, siis on tulemus sarnane t-testile
- Kui tasemeid on rohkem, siis osutab faktori üldisele mõjule, aga mitte sellele, milliste faktori tasemete vahel erinevus on
    + ANOVA ütleb seda, kas faktori tasemete hulgas leidub mõni tase, mis on teistest oluliselt erinev, aga ei ülte, mitu või milline,
    + ja kui kolme- või enamatasemeline faktor on oluline, peame lisaks tegema *post-hoc* testi, kui tahame välja selgitada, milliste tasemete vahel tegelikult erinevused on ja milliste tasemete vahel ei ole.
    
    
## ANOVA, faktor 2 tasemega
### Näide 3b: Kestus ja lauserõhk ANOVAga

Anova testi tegemiseks paneme lihtsalt lineaarse mudeli väljundi `summary()` käsu asemel `anova()` käsu sisse:

```{r}
inton.lm <- lm(log(V1)~Intonation, data=dat2)
anova(inton.lm)
```

**Kuidas väljundit lugeda?**

- Tabelis on rida iga faktori kohta (siin üks faktor: *Intonation*) ja lõpuks rida mudeli jääkide kohta.
- Iga faktori puhul hinnatakse __rühmadevahelist dispersiooni__ __valimi üldise dispersiooniga__, millest kokku tuleb ANOVA statistik F.
- F väärtuse statistiline olulisus sõltub vabadusastmetest. Faktori vabadusasmed on tasemete arv miinus üks, ehk lauserõhu puhul 2-1=1; Valimi vabadusastmete arv on mõõtmiste arv miinus võrreldavate konditsioonide arv ehk 114 (rida tabelis dat2) - 2 (deaccented/H*L) = 112.


Kahe tasemega faktori puhul on tulemus võrdlemisi sarnane t-testiga.

```{r}
t.test(log(V1)~Intonation, data=dat2)
```

## ANOVA, faktor 3 tasemega
### Näide 4b: Kestus ja välde

Nüüd näide rohkem kui kahe tasemega faktorist: vokaali kestus ja välde.

```{r}
valde.lm <- lm(log(V1)~Quantity, data=dat2)
anova(valde.lm)
```


- Anova tulemuse põhjal võime öelda, et vältel on oluline üldefekt. 
- See tähendab, et "leidub vähemalt üks rühm, mille keskmine on teistest oluliselt erinev".
- Artiklis saab ANOVA tulemuse teksti sees kirja panna nii: <br>
__F(2, 111) = 112.83, p < 0.001__
- Kuna siin on rohkem kui 2 rühma, siis selleks, et otsustada, kes milline rühm millisest erines, peaks tegema *post-hoc* testi.


## Post-hoc test

Iga kord, kui me teeme mõne statistilise testi, on teatav võimalus, et me saame olulise tulemuse juhuslikult. Sama andmestiku peal veidi erinevate kombinatsioonidega sama testide tegemisel kõik juhuslikud efektid kasvavad. Samas, kui oleme ANOVA testiga teada saanud, et rohkem kui kahe tasemega faktoril on oluline üldefekt, tahaks me teada, milliste faktori tasemete vahel erinevus oli. Selleks peaks faktori tasemeid paari kaupa testima, aga tulemuste tõlgendamisel arvestama kordustega. Seda nimetatakse *post-hoc* testimiseks.

### Bonferroni parandus

Üks võimalus oleks korrata lineaarset mudelit nii mitu korda, nagu on tarvis kõigite tasemete võrdlemiseks, muutes iga testi korral vastavalt faktori baastaset. Seejärel tulemuste tõlgendamisel jagatakse usaldusnivoo korduste arvuga. Seda nimetatakse Bonferroni paranduseks (*Bonferroni correction*). Näiteks kui meil on 3 faktori taset, siis kõigi võrdluste saamiseks peame kordama testi 2 korda ja langetama *ɑ* taset vastavalt 0.05/2 = 0.025.

Näites 4 saime teada, et esimese välte vokaalist oli teise välte vokaal pikem (p<0.001) ja esimese välte vokaalist oli ka kolmanda välte vokaal pikem (p<0.001):
```{r, eval=F}
summary(valde.lm)
```
ning ANOVA testi põhjal võime öelda, et välde on oluline faktor [F(2, 111) = 112.83, p < 0.001], sest leidub vähemalt üks välteaste, mille puhul vokaali kestus on erinev:
```{r, eval=F}
anova(valde.lm)
```

__AGA__ me ei tea, kas teise ja kolmanda välte vokaalid omavahel ka erinevad on. 

Post-hoc testimiseks Bonferroni korrektsiooniga võime lihtsalt korrata lineaarset mudelit muudetud baasväärtusega. Sellks võib andmestikus muuta ära baasväärtuse käsuga `relevel()` (või lihtsalt käsuga `factor()`), aga kui me ei taha andmestikku muuta, võib ainult `lm()` käsu sees muuta faktori baastaset käsuga `C()`.

```{r}
valde.lm1 <- lm(log(V1)~C(droplevels(Quantity), base=1), data=dat2)
valde.lm2 <- lm(log(V1)~C(droplevels(Quantity), base=3), data=dat2)
summary(valde.lm1)
summary(valde.lm2)
```

Nüüd saame mudeli väljunditest välja noppida kõikide paaride võrdluste p-väärtused. Kuna kordasime testi 2 korda, siis peame usaldusnivood langetama poole võrra, mis tähendab seda, et harjumuspäraste p-väärtuste saamiseks hoopis korutame need korduste arvuga:
```{r}
summary(valde.lm1)$coefficients[2:3, "Pr(>|t|)"] *2
summary(valde.lm2)$coefficients[2:3, "Pr(>|t|)"] *2
```

Ja lõpetuseks veel, kui *e* astmetega komakohtade arvutamine tundub tüütu, võib R-i sundida teisendama:
```{r}
format(summary(valde.lm1)$coefficients[2:3, "Pr(>|t|)"] *2, scientific = F)
format(summary(valde.lm2)$coefficients[2:3, "Pr(>|t|)"] *2, scientific = F)
```

Siit nüüd saame välja lugeda, et erinevused on:

- Q1 (esimene) ja Q2 (teine) p = 0.000000000000000003179585974469365
- Q1 (esimene) ja Q3 (kolmas) p = 0.000000000000000000000000004039967
- Q2 (teine) ja Q3 (kolmas) p = 0.0005

Või siis selle asemel et lihtsalt korduste arvuga p-väärtuseid läbi korrutada, võib kasutada käsku `p.adjust()`

```{r}
p.adjust(p = summary(valde.lm1)$coefficients[2:3, "Pr(>|t|)"], n=2, method="bonferroni")
```
Ja teisendame tavaliseks komakohtadega arvuks:
```{r}
format(p.adjust(p = summary(valde.lm1)$coefficients[2:3, "Pr(>|t|)"], n=2, method="bonferroni"), scientific = F)
```

## Tukey HSD

Teine võimalus on kasutada *Tukey Honest Significant Differences* testi, mis teeb kõigi kombinatsioonide võrdlused ja korrigeerib p-väärtuseid vastavalt.

R-is on Tukey testi sisendiks anova test. Anova testi tegemiseks on R-is mitu eri süntaksit, üks variant on panna lineaarne mudel anova käsu sisse, nagu me varem tegimegi. 

 - anova(lm(y~x))
 - summary(aov(y~x))

Need annavad täpselt sama tulemuse. Kuid Tukey testi sisendiks peab kasutama käsku aov(). 


```{r}
valde.anova <- aov(log(V1)~Quantity, data=dat2)
summary(valde.anova)
```

```{r}
TukeyHSD(valde.anova)
```

Tukey testi väljund annab paarikaupa võrdluses:

- kahe taseme vahelise vahelise erinevuse
- usaldusvahemiku (*lwr* ja *upr*)
- korrigeeritud p-väärtuse


## Kruskal–Wallise test

Nagu t-test, on ka ANOVA parameetriline test, st eeldab andmetelt normaaljaotust. Kui normaaljaotuse tingimus ei ole täidetud (ja andmestik on väiksem kui 30 mõõtmist rühma kohta) ning rühmi on rohkem kui kaks, võib kasutada Kruskal–Wallise testi.

```{r}
kruskal.test(V1~Quantity, data=dat2)
```


## Kordamisküsimused

Kordamisküsimuste testi saad teha moodlis, seal näed peale vastamist ka õigeid vastuseid ja kommentaare. Testi võib teha mitu korda. Küsimustik on ainult kordamiseks mõeldud ja vastuseid ei hinnata ega arvestata kursuse soorituse hindamisel.

#### 1. Lineaarse mudeli eeldused on:

a) mõõtmised on üksteisest sõltumatud
b) mõõtmisi peab olema vähemalt 30
c) väärtused peavad olema logaritmitud
d) mudeli jäägid on normaaljaotusega


#### 2. Vaata Näites 1 esitatud lineaarset mudelit sõnade äratundmise reaktsiooniaja ja sõna pikkuse seosest:
```{r, echo = F}
summary(m)$coefficients
```
#### Estimate tulbas on mudeli hinnang reaktsiooniaja kestuse kohta

a) esimesel real väärtus siis, kui sõna pikkus on 0 tähemärki ja teisel real siis, kui tähemärke on 1
b) esimesel real keskmine ja teisel real see, kui palju sõna pikkus mõjutab
c) esimesel real keskmine ja teisel real siis, kui tähemärke on 1
d) esimesel real väärtus siis, kui sõna pikkus on 0 tähemärki ja teisel real ühe tähemärgi efekt

#### 3. Vaata veel mudeli väljundit. Mis võiks olla reaktsiooniaeg, kui sõnas on 26 tähemärki

a) `r round(summary(m)$coefficients[1,1],2)` + 26 \* `r round(summary(m)$coefficients[2,1], 2)` = `r round(summary(m)$coefficients[1,1] + 26 * summary(m)$coefficients[2,1], 2)` millisekundit
b) 26 \* `r round(summary(m)$coefficients[1,1], 2)` + 26 \* `r round(summary(m)$coefficients[2,1], 2)` = `r round(26 * summary(m)$coefficients[1,1] + 26 * summary(m)$coefficients[2,1], 2)` millisekundit
c) `r round(summary(m)$coefficients[1,1], 2)` + `r round(summary(m)$coefficients[2,1], 2)` = `r round(summary(m)$coefficients[1,1] + summary(m)$coefficients[2,1], 2)` millisekundit
d) nii pikka sõna ei ole


#### 4. Nominaalse seletava tunnusega lineaarse mudeli lõikepunkt (Intercept) on

a) uuritava tunnuse väärtus siis, kui seletava tunnuse väärtus on 0
b) uuritava tunnuse väärtus, kui ükski seletava tunnuse tasemetest ei kehti
c) uuritava tunnuse väärus kõige sagesasema seletava tunnuse taseme korral
d) uuritava tunnuse väärtus seletava tunnuse baastaseme korral


#### 5. Mudeli headust näitab

a) p-väärtus
b) R-ruut
c) seletava tunnuse p-väärtus
d) seletava tunnuse efekti suurus

#### 6. Artiklis, kus raporteeritakse ANOVA testi tulemusi, on tekstis kirjas: F(2, 167)=27.532; p<0.001. Kuidas seda tõlgendada?

a) Andmestikus oli 170 mõõtmist, seletaval tunnusel 3 rühma, vähemalt üks oli teistest erinev
b) Andmestikus oli 170 mõõtmist, seletaval tunnusel 3 rühma, mis üksteisest erinesid
c) Andmestikus oli 167 mõõtmist, seletaval tunnusel 2 rühma, mis üksteisest erinesid
d) P-väärtus on väike, aga seal ei ole rohkem sisukat informatsiooni

#### 7. Post-hoc test on:

a) alternatiiv t-testile, kui on rohkem kui kaks rühma
b) kordustestid, mida peab alati tegema, kui on rohkem kui kaks rühma
c) kordustestid kõikide faktori tasemete võrdlemiseks
d) kordustestid rohkem kui kahe tasemega faktori olulisuse kontrollimiseks


## Järgmisel korral

- Mitme tunnusega lineaarsed mudelid
- Interaktsioonid
- Mudelite võrdlemine ja optimaalse mudeli leidmine

## Funktsioonide sõnastik

- `lm(y ~ x)` -- lineaarne mudel
- `summary(lm())` -- lineaarse mudeli väljund
- `anova(lm())` -- ANOVA test
- `summary(aov())` -- ANOVA test (sama mis eelmine)
- `TukeyHSD(aov())` -- Tukey test (post-hoc ANOVAle)
- `p.adjust()` -- p-väärtuste korrigeerimine (Bonferroni, Holm ...)
- `C(mingi_faktor, base = taseme_number)` -- vahetab faktori baastaset. NB! suure tähega `C()` ei ole sama käsk mis väikse tähega `c()`.
- `droplevels(faktor)` -- jätab faktori tasemetest välja andmestikus esindamata tasemed.

